【裁判字號】    89,簡上,241
【裁判日期】    900622
【裁判案由】    給付租金
【裁判全文】
臺灣臺南地方法院民事判決  八十九年度簡上字二四一號
    上  訴  人  丙○○
    被上訴人    乙○○○
    訴訟代理人  甲○○
右當事人間請求給付租金事件，上訴人對於中華民國八十九年九月十六日本院臺南簡
易庭第一審判決（八十八年度南簡字第一一一四號）提起上訴，本院判決如左：
    主  文
上訴駁回。
第二審訴訟費用由上訴人負擔。
    事  實
甲、上訴人方面：
一、聲明：求為判決：（一）原判決不利上訴人部分判決廢棄。（二）駁回被上訴人
    在第一審之訴。
二、陳述：除與原判決記載相同者，茲引用之外，補稱：
（一）原判決略以：兩造因上訴人將系爭土地甲︵即大豐汽車保養廠座落土地︶所建
      造之鐵皮屋出租訴外人方聰油，並收取租金乙事，引發兩造之爭執，兩造即於
      民國八十七年一月九日於安南區調解委員會調解，兩造之調解程序，雖因未依
      鄉鎮市調解條例第二十二條製作調解書及經法院核定自不生調解之法定效力。
      然兩造間若為終止爭執，當事人約定相互讓步，使當事人之一方拋棄或取得權
      利，即生和解之效力。且依證人吳碧秋於本院八十七年度訴字第六六八號刑事
      案件中之證詞，認兩造間就系爭土地甲及其上鐵皮屋之使用，已由被告拋棄其
      使用權利，減縮使用承租土地範圍，及給付拆除防火巷費用，雙方意思業已達
      成一致，即生和解之效力，上訴人持此辯稱，系爭土地甲未能使用收益，主張
      同時履行抗辯及所失利益或侵權行為之抵銷權，自屬無據云云。
（二）惟按刑事訴訟所調查之證據，及刑事訴訟判決所認定之事實，非當然有拘束民
      事訴訟判決之效力，最高法院著有三十八年穗上字第八七號判例。次按和解者
      ，謂當事人約定互相讓步，以終止爭執或防止爭執發生之契約，民法第七百三
      十十六條亦定有明文。是和解之成立必須當事人「互相讓步」始可，若祗一方
      讓步尚難成立和解。本件兩造於八十七年一月九日雖有至安南區調解委員會調
      解，然兩造間之調解並不成立，且兩造間就系爭土地甲及其上鐵皮屋之使用，
      從未由上訴人拋棄其使用權利，減縮使用承租土地範圍，及給付拆除防火巷費
      用，雙方意思亦未達成一致，兩造間並未成立和解契約，上訴人亦未為任何權
      利之拋棄，茲說明理由如後：
      (1)和解須雙方互相讓步始成立，本件並無雙方互相讓步之情形：
        原審認兩造間成立和解契約，主要係以參與兩造調解之調解委員吳碧秋於
        鈞院八十七年度訴字第六六八號刑事案件中具結後證稱：「丙○○跟甲○○
        承租三百坪土地，但使用部分有超過，超過部分要還他，丙○○又將地轉租
        給第三人使用，雙方調解八十六年轉租租金由趙先生收取，丙○○承租地部
        分要拆還甲○○，因雙方沒意見，於是我就到場去看，已拆除防火巷部分工
        資六千元要由丙○○負擔，雙方也沒有意見，本來要寫調解書，因地號複雜
        且雙方沒有爭執，我們地去看過現場，所以就沒有寫調解書。」云云︵見
        鈞院八十七年度訴字第六六八號刑事卷宗八十七年九月二十一日審判筆錄︶
        。然由上述吳碧秋之證詞觀之，其內容僅見上訴人丙○○拋棄就系爭土地甲
        及其上鐵皮屋之使用權利，減縮使用承租土地範圍，及給付拆除防火巷費用
        ，並將其原本每月得向訴外人方聰油收取租金之權利自八十七年起讓與由甲○○收取；而被上訴人及其子甲○○則未有任何讓步，顯見該爭執並無雙方
        互為讓步之情形，揆諸前揭法條，雙方自不成立和解契約，原審以雙方意思
        業已達成一致，即生和解效力尚有違誤。
      (2)證人吳碧秋證稱之內容與事實顯不相符，且違背一般經驗法則，上訴人並未
        為任何權利拋棄：
        上訴人自始至終確未同意被上訴人或其子甲○○所提出不合理之要求︵即
          上訴人須棄就系爭土地甲及其上鐵皮屋之使用權利，減縮使用承租土地範
          圍，及給付拆除防火巷費用，並須將其原本每月得向訴外人方聰油收取租
          金之權利，自八十七年起讓與由甲○○收取︶，蓋前開不合理之要求，依
          一般經驗法則而言，除非上訴人有何把柄落人之手，經人要脅始會同意，
          否則任何承租人在明知系爭土地甲為自己承租範圍，且在其上已花費百萬
          元建築鐵皮屋使用、收益之情形下，應不會有承租人同意如此不合理之要
          求，前開吳碧秋於刑事庭所為之證述與顯與經驗法則有違。
        復按一般人之所以會到調解委員會，必係雙方間仍有爭執存在，而須第三
          者出面協調，始會到調解委員會請求協調，若雙方已無爭執，根本不會有
          人會去調解委員會協調。本件證人吳碧秋又於九十年五月八日在  鈞院證
          稱：「條件是雙方談好的，他們土地有沒有測量，我不清楚，調解時，是
          上訴人丙○○自己承認他占有的土地有超過承租的土地。調解書不是由我
          負責製作而是由秘書負責寫的，秘書說如果要製作調解書必須把地號、細
          目寫的很清楚，還要有圖，不然會被法院罵。」云云。由證人吳碧秋上述
          所稱「條件是雙方談好的」、「上訴人丙○○自己承認他占有的土地有超
          過承租的土地」等語觀之，真不知兩造為何要到調解委員會，蓋事實苟如
          證人吳碧秋所稱之情形，兩造根本沒有爭執，何須再至調解委員會調解？
          事實上，系爭土地甲係上訴人承租土地後最先建築之房屋，面積僅約一百
          坪，該鐵皮屋根本不可能超過承租土地三百坪之範圍，此亦為原審所認定
          ，是上訴人根本不可能會自承該屋占有的土地有超過承租土地的範圍，證
          人吳碧秋之證詞顯與事實不符。
        證人吳碧秋於前開刑事庭做證時，另一由被上訴人之子甲○○聲請傳喚之
          證人魏宗泰於同日證稱：「我們一起去過三次，有談到超過三百坪部分要
          如何處理，趙太太有說如超過還甲○○算了，不知拆除防火巷一事」。由
          上述證人魏宗泰之證述可知，兩造間為系爭土地已爭執多次，上訴人不可
          能毫無條件輕言讓步，否則何須爭執多次？證人吳碧秋證稱兩造一到調解
          委員會，未經調解委員協調即可自行談好，顯與事實不符；再者，證人魏
          宗泰證詞中亦明白稱：「趙太太有說如超過還甲○○算了」等語，顯見上
          訴人丙○○及其太太僅曾稱：如果超過，就還甲○○，調解當時根本尚未
          測量過系爭土地，自無法判斷是否有超過，上訴人在未測量有超過前根本
          不可能會同意返還系爭土地甲；再參酌甲○○另於八十八年間在臺灣臺南
          地方法院檢察署對上訴人提告訴竊佔一案︵八十八年度偵字第四二九一號
          ︶中，亦從未提及上訴人已在八十七年調解過程中要返還系爭土地甲，足
          證被上訴人主張上訴人於調解時讓步之事，係為事後脫免其毀棄損壞罪刑
          責時，始請證人吳碧秋至刑事庭做證，該證人之證詞實不足採。綜上，上
          訴人確未於前開調解過程中為任何權利拋棄。
（三）上訴人未於前開調解過程中，與被上訴人或其子達成任何意思一致，或為任何
      權利拋棄已如前述，則被上訴人將原向上訴人承租該鐵皮屋之大豐汽車保養廠
      趕走，強佔取回系爭土地及其上鐵皮屋，則上訴人每月原可向方聰油收取之新
      台幣（下同）三萬三千元租金，即為上訴人之所失利益，自八十七年二月大豐
      汽車保養廠遷走迄八十八年十月底，共計二十月不能使用，共損失六十六萬元
      。縱  鈞院認此非上訴人所失利益，然被上訴人將上訴人承租土地範圍內由上
      訴人興建之鐵皮屋，另行出租予永全汽車保養廠收取租金，亦係不法侵害上訴
      人使用承租土地及上訴人自行興建之鐵皮屋，上訴人亦受有相當於租金之損害
      。故上訴人倘仍有應給付被上訴人租金之情形，上訴人亦主張以前開所失利益
      或相當於租金之損害抵銷之。
（四）綜上所述，兩造間就系爭土地甲及其上鐵皮屋之使用，由上訴人拋棄其使用權
      利，減使用承租土地範圍，及給付拆除防火巷費用，雙方意思並未達成一致，
      自不生和解之效力；且上訴人確未同意被上訴人及其子提出之不合理要求，亦
      不發生權利拋棄之效力，上訴人自得行使同時履行抗辯權及抵銷權。同時履行
      抗辯部分，上訴人原先租賃範圍是三百坪，但被上訴人收回一百坪，則租金應
      減少三分之一。
三、證據：除援用第一審所提證據外，並聲請訊問證人吳碧秋、鄭心愛。
乙、被上訴人方面：
一、聲明：求為判決如主文所示。
二、陳述：除與原判決記載相同者，茲引用之外，補稱：
（一）兩造確實有達成和解。
（二）拆除防火巷是拆除到被上訴人自己的建物，建材是石棉瓦。與上訴人搭蓋的是
      馬口鐵之地上物不同。
（三）上訴人使用的範圍占有四百零三坪，超出原先承租的範圍。被上訴人是請求上
      訴人返還超出部分，該部分是留路要給上訴人通行的，並未出租，上訴人反而
      將該部分又出租給別人。上訴人自己還是使用三百坪，並沒有減少。
三、證據：援用第一審所提證據。
丙、本院依職權向臺灣臺南地方法院檢察署調閱八十七年度偵字第一二０四號刑事偵
    審卷。
    理  由
一、被上訴人起訴主張上訴人於八十一年間向被上訴人承租安南區○○○段八三六之
    二地號（重測後編為台南市○○段三三、二八、三二地號）三百坪土地，約定租
    賃期間自八十一年十一月一日起至八十八年十月三十一日止，每月租金一萬八千
    元，並簽訂土地租賃契約書。惟上訴人自八十八年一月一日起至八十八年十月三
    十一日止，均未依約定給付租金，共計積欠十八萬元之租金，爰請求命上訴人給
    付十八萬元租金及自起訴狀送達翌日即八十八年七月十日起至清償日止計算之法
    定遲延利息（另被上訴人於原審請求上訴人應給付被上訴人七萬三千七百七十七
    元之電費、三千零九十五元之水費及六千元拆除防火巷之費用及自起訴狀送達翌
    日即八十八年七月十日起至清償日止計算之法定遲延利息部分，經原審為被上訴
    人敗訴之判決，因被上訴人就該部分未上訴而確定，附此敘明）之判決。
二、上訴人則以：上訴人於八十一年十一月一日向被上訴人承租台南市安南區○○○
    段八三六之二地號（重測後編為海前段三三、二八及三二地號）土地約三百坪，
    並在被上訴人之子甲○○之指示下，依契約在承租土地上建築房屋，將上訴人所
    有名諒有限公司設立於該建築物內，並將部分建築物出租予訴外人方聰油成立大
    豐汽車保養廠，上訴人自承租以來均按時繳納租金從未遲廷給付，嗣因台南市政
    府將被告所承租土地附近之大水溝加蓋（即現在台南市○○路），使系爭土地雙
    面臨路價值提高，被上訴人之子甲○○逐急於收回系爭土地自用，然斯時距租期
    屆滿尚有二年左右，為求能盡快收回租賃物，甲○○遂不斷騷擾上訴人；又兩造
    於八十七年一月九日雖有至安南區調解委員會調解，然兩造間之調解並不成立，
    且兩造間就系爭土地甲及其上鐵皮屋之使用，從未由上訴人拋棄其使用權利，減
    縮使用承租土地範圍，及給付拆除防火巷費用，雙方意思亦未達成一致，兩造間
    並未成立和解契約，上訴人亦未為任何權利之拋棄，則被上訴人將原向上訴人承
    租該鐵皮屋之大豐汽車保養廠趕走，強佔取回系爭土地及其上鐵皮屋，則上訴人
    每月原可向方聰油收取之三萬三千元租金，即為上訴人之所失利益，自八十七年
    二月大豐汽車保養廠遷走迄八十八年十月底，共計二十月不能使用，共損失六十
    六萬元，上訴人自得行使抵銷權；又上訴人原先租賃範圍是三百坪，但被上訴人
    收回一百坪，則租金應減少三分之一等語，資為抗辯。
三、被上訴人主張上訴人於八十一年十一月一日，向被上訴人承租系爭坐落重編前台
    南市安南區○○○段八三六之二地號（重測後編為台南市○○段三三、二八、三
    二地號）土地三百坪，約定租賃期間自八十一年十一月一日起至八十八年十月三
    十一日止，每月租金一萬八千元，上訴人自八十八年一月一日起至八十八年十月
    三十一日止，未給付租金之事實，業據被上訴人提出土地租賃契約書為證，復為
    上訴人所不爭執，被上訴人此部分主張，堪信為真實。
四、被上訴人又主張兩造因上訴人將系爭部分土地（即大豐汽車保養廠坐落之土地）
    上所建造之鐵皮屋出租訴外人方聰油，並收取租金乙事，引發兩造之爭執，兩造
    於八十七年一月九日於安南區調解委員會調解，兩造間就大豐汽車保養廠坐落之
    土地及其上鐵皮屋之使用，由上訴人拋棄其使用權利，減縮使用承租土地範圍，
    及給付拆除防火巷費用，雙方意思表示合致，已成立和解等語，上訴人則以前揭
    情詞置辯，是本件兩造爭執要點在於兩造間就大豐汽車保養廠坐落之土地及其上
    鐵皮屋之使用，由上訴人拋棄其使用權利，減縮使用承租土地範圍是否雙方意思
    表示已合致？經查：
（一）證人吳碧秋到庭證稱：「（你是安南區調解委員會的調解委員嗎？）八十二年
      至八十八年間有擔任過，現在已經不是。（兩造就系爭土地的糾紛是否有到安
      南區調解委員會去作調解？）時間我不記得，但當初是兩造一起來的，說是土
      地的問題有糾紛，他們是因為上訴人丙○○向被上訴人乙○○○租的地又出租
      給別人，被上訴人乙○○○他們想要要回不是出租給上訴人丙○○而被他佔用
      的地，詳細內容我記不得了，因調解地號很多，秘書說一時沒辦法寫，就先去
      看現場，兩造達成協議就如同我之前在刑事庭作證所說的，但時間久了，我已
      記不得了。）」、「（提示八十七年度字第六六八號刑事卷，八十七年九月二
      十一日言詞辯論筆錄，有何意見？）條件是他們雙方談好的，他們土地有沒有
      測量，我不清楚，調解時，是上訴人丙○○自己承認他占有的土地有超過承租
      的土地。調解書不是由我負責製作而是由秘書負責寫的，秘書說如果要製作調
      解書必須把地號、細目寫的很清楚，還要有圖，不然會被法院罵。」等語（見
      本院九十年五月八日準備程序筆錄）。又證人吳碧秋前於本院八十七年度訴字
      第六六八號甲○○毀損等刑事案件中具結後證稱：「（甲○○和丙○○何時去
      調解？調解何事？）八十七年一月九日調（解）委（員）會調解丙○○跟甲○○承租三百坪土地，但使用部分有超過，超過部分要還他，丙○○又將地轉租
      給第三人使用，雙方調解八十六年轉租租金由趙先生收取八十七年由甲○○收
      取，丙○○承租使用地部分要拆還甲○○，因雙方沒意見，於是我們就到現場
      去看，已拆除防火巷部分的工資六千元要由丙○○負擔，雙方也沒有意見，本
      來要調解書，因地號複雜且雙方沒有爭執，我們地去看過現場，所以就沒寫調
      解書。」等語（見本院八十七年度訴字第六六八號刑事卷宗八十七年九月二十
      一日審判筆錄）。查證人吳碧秋與兩造並無怨隙或利害關係，且其於本院八十
      七年度訴字第六六號刑事案件八十七年九月二十一日審判期日作證時，因距離
      兩造調解時間八十七年一月九日較近，故對兩造調解經過及內容印象深刻，嗣
      於本院九十年五月八日準備程序期日因時間已久，記憶糢糊，惟其所述「調解
      書不是由我負責製作而是由秘書負責寫的，秘書說如果要製作調解書必須把地
      號、細目寫的很清楚，還要有圖，不然會被法院罵。」等語，符合法院核定依
      鄉鎮市調解條例所成立民事調解之標準（按在涉有拆屋還地或交還土地等事件
      ，法院在核定依鄉鎮市調解條例所成立之調解書時，均會要求必須清楚記載土
      地坐落位置、面積，並附有複丈成果圖加以標示），證人吳碧秋所言足堪採信
      。則兩造因上訴人將訴外人大豐汽車保養廠坐落之土地上之鐵皮屋出租訴外人
      方聰油，並收取租金乙事，引發兩造之爭執，兩造於八十七年一月九日於安南
      區調解委員會調解，兩造之調解程序，雖因未依鄉鎮市調解條例第二十二條製
      作調解書及經法院核定，自不生鄉鎮市調解條例第二十四條所規定「當事人就
      該事件不得再行起訴」、「經法院核定之民事調解，與民事確定判決有同一之
      交力」之效力；然兩造間既終止爭執，當事人約定相互讓步，使當事人之一方
      拋棄或取得權利，即生和解之效力。足見兩造間就系爭訴外人大豐汽車保養廠
      坐落之土地及其上鐵皮屋之使用，由上訴人拋棄其使用權利，減縮使用承租土
      地範圍，及給付拆除防火巷費用，雙方意思業已達成一致，即生和解之效力。
（二）上訴人聲請訊問之證人謝鄭心愛到庭證稱：「（與兩造有無親屬或僱傭等關係
      ？）以前受僱於丙○○，自八十五年做到八十七年七月。（當初兩造調解時，
      你有在場嗎？）我不在場。（八十七年拆除防火巷時，你是否在場？你知否丙○○去與人調解？）我不在場。我不知道。」等語（見本院九十年二月二十日
      準備程序筆錄），惟證人謝鄭心愛既不清楚兩造間調解之過程，尚難採為對上
      訴人有利之證據。則兩造間就系爭訴外人大豐汽車保養廠坐落之土地及其上鐵
      皮屋之使用，由上訴人拋棄其使用權利，減縮使用承租土地範圍，雙方意思既
      已達成一致而成立私法上之和解，上訴人本於兩造間之和解契約而交還訴外人
      大豐汽車保養廠坐落之土地，則其就訴外人大豐汽車保養廠坐落之土地及其上
      鐵皮屋未能繼續使用收益，即無所失利益可言，被上訴人亦不構成侵權行為，
      上訴人猶持此辯稱，該部分土地未能使用收益，損失對大豐汽車保養廠之租金
      收入六十六萬元，主張同時履行抗辯及所失利益或侵權行為之抵銷權，自屬無
      據。
五、綜上所述，本件被上訴人主張上訴人尚積欠自八十八年一月一日起至八十八年十
    月十一日止，十個月之租金共十八萬元等語為可採，上訴人所辯均無可取。從而
    ，被上訴人主張依據租賃契約之法律關係，請求上訴人給付十八萬元之租金，及
    自起訴狀繕本送達翌日即八十八年七月十一日起至清償日止，按年息百分之五計
    算之利息，為有理由，應予准許。是則原審判命上訴人如數給付，於法並無不合
    。上訴意旨指摘原判決不當，求予廢棄改判，為無理由，應予駁回其上訴。
六、本件事證已臻明確，兩造其餘攻擊防禦方法及舉證，經審酌於本判決結果不生影
    響，爰不一一論述，併此敘明。
七、據上論結，本件上訴為無理由，依民事訴訟法第四百三十六條之一第三項、第四
    百四十九條第一項、第七十八條，判決如主文。
中      華      民      國    九十      年      六      月  二十二    日
                                            臺灣臺南地方法院民事第三庭
~B審判長法  官  吳森豐
~B      法  官  葉惠玲
~B      法  官  翁金緞
右正本證明與原本無異
本件判決不得上訴
中      華      民      國    九十      年      六      月    二十二  日
~B  法院書記官  許悉愛


司法院資訊處製作；財團法人民間司法改革基金會備份。
